【裁判字號】    88,訴,1302
【裁判日期】    890406
【裁判案由】    常業重利
【裁判全文】
臺灣臺北地方法院刑事判決                        八十八年度訴字第一三二號
    公  訴  人  臺灣臺北地方法院檢察署檢察官
    被      告  戊○○
    選任辯護人  張國雄
    被      告  壬○○
                丙○○
                庚○○
右列被告因常業重利案件，經檢察官提起公訴（八十八年度偵字第一六七九一、一七
四五０號）及移送併案審理（八十八年度偵字第二一八一０號），本院判決如左：
    主      文
戊○○共同以乘他人急迫，貸以金錢，而取得與原本顯不相當之重利為常業，處有期
徒刑陸月。扣案之客戶名冊參本、帳冊貳本、收款明細肆拾肆本及新台幣貳仟元均沒
收。
壬○○共同以乘他人急迫，貸以金錢，而取得與原本顯不相當之重利為常業，處有期
徒刑肆月；緩刑參年。扣案之客戶名冊參本、帳冊貳本、收款明細肆拾肆本及新台幣
貳仟元均沒收。
丙○○、翁崧秘共同以乘他人急迫，貸以金錢，而取得與原本顯不相當之重利為常業
，均累犯，各處有期徒刑肆月。扣案之客戶名冊參本、帳冊貳本、收款明細肆拾肆本
及新台幣貳仟元均沒收。
    事      實
一、戊○○有殺人、妨害自由、賭博、違反動產擔保交易法案件等多次前科，於民國
    八十四年間又因犯賭博罪，經台灣板橋地方法院判處罰金二千元確定，於八十四
    年八月十日罰金繳清執行完畢（不構成累犯）；丙○○有違反麻醉藥品管理條例
    案件、詐欺等前科，於八十三年間又因犯賭博罪，經台灣板橋地方法院判處有期
    徒刑三月確定，於八十四年四月八日易科罰金執行完畢；翁崧秘於八十三年間因
    違反麻醉藥品管理條例案件，經台灣板橋地方法院判處有期徒刑七月確定，於八
    十四年十月二十一日執行完畢。竟均不知悔改，戊○○自八十七年十月間某日起
    ，在台北市○○區○○路二五九號二樓經營地下錢莊，以其妻壬○○擔任記帳工
    作，並以每月薪資新台幣（下同）三萬三千元之代價自同年十月間起僱用丙○○
    、以每月薪資二萬九千元自同年十一月間起僱用翁崧秘負責從事收款工作，四人
    基於共同常業重利犯意之聯絡，在上開處所，乘丁○○、乙○○、甲○○、己○○、癸○○、子○○、辛○○○（公訴人誤載為曾蔡玉美）等不特定人需款孔急
    之際，偽以互助會型態，以每借五萬元，實際僅貸與四萬餘元，每日利息一百元
    至二百元不等（即月息七點五分至十五分不等），每日均需清償本息一千元，期
    間共四十九日清償本息四萬九千元或期間五十日還清本息五萬元，借用人並須留
    存身分證影本或其他證明文件影本之方式，提供資金貸與丁○○、乙○○、甲○○、己○○、癸○○、子○○、辛○○○等社會上急需用款之不特定人，而取得
    與原本顯不相當之重利（借款人、借款期間、本金、期間、利息、利率均詳如附
    表所示），四人並均恃之維生以之為常業。嗣於八十八年七月二十日下午五時三
    十分許經警持台灣台北地方法院檢察署檢察官核發之搜索票至上址搜索查獲，並
    扣得戊○○所有之客戶名冊三本、帳冊二本、收款明細四十四本及利息款二千元
    。
二、案經台北市政府警察局刑事警察大隊報請台灣台北地方法院檢察署檢察官偵查起
    訴。
    理      由
一、訊據被告戊○○、壬○○、丙○○、翁崧秘均矢口否認有右揭常業重利之犯行，
    被告戊○○辯稱：其正職是經營法拍屋工作，且係在該處召集互助會，並非經營
    地下錢莊云云；被告壬○○則以其並無重利行為，僅係幫戊○○記帳，且不知如
    何開標計息等語置辯；被告丙○○、翁崧秘均辯稱係該處之員工無誤，但並非受
    僱收款，僅係偶而幫老闆戊○○收會錢云云。又被告四人均辯稱不知渠等所為係
    違法云云。
二、經查：
    （一）被告戊○○於警訊中業已供陳「（問：你所經營之地下錢莊尚有何人？各
          擔任何職務？）有壬○○在公司幫我記帳，另我僱請翁崧秘、丙○○收帳
          款。」、「（問：你於八十七年十月開始經營地下錢莊至今會員有多少人
          ？每日營業額多少？）會員約有五、六十人，每日營業額約新台幣三萬元
          。」等語（見台北市政府警察局刑案偵查卷宗八十八年七月二十日戊○○
          之偵訊筆錄）；被告壬○○復供稱「：：警方查獲之丙○○負責收帳、翁
          崧秘亦是負責收帳，我是負責記帳的。」一情（見同前偵查卷宗八十八年
          七月二十日壬○○之偵訊筆錄、八十八年度偵字第一六七九一號偵查卷宗
          第三十三頁反面）；被告丙○○坦認「我是幫我們老闆出去收會錢的外務
          員。」、「：：實際會員有多少人我不清楚，不過分配到我要去收會錢的
          會員有四十人左右：：我的會員是我固定去收（會錢）的：：目前跟我於
          該公司上班的還有翁崧秘，他也是一樣跟我出去收會錢的員工。：：她（
          壬○○）是老闆娘，負責公司內之會錢管帳之業務。」等情（見台北市政
          府警察局刑案偵查卷宗八十八年七月二十日丙○○之偵訊筆錄、八十八年
          度偵字第一六七九一號偵查卷宗第三十三頁反面）；被告翁崧秘坦承「：
          我負責收帳工作，負責收八人之帳款」等語（見台北市政府警察局刑案偵
          查卷宗八十八年七月二十日翁崧秘之偵訊筆錄、八十八年度偵字第一六七
          九一號偵查卷宗第三十三頁反面）在卷，顯見被告壬○○確於該地下錢莊
          負責記帳，被告丙○○、翁崧秘確係負責收款無訛；參以被告四人於偵訊
          中復均坦認警訊之真實性及任意性，是被告壬○○所辯不知如何開標計息
          暨丙○○、翁崧秘所辯渠等偶應被告戊○○之請方收帳款一節，要係事後
          卸責之詞，顯不足採。
    （二）又刑法上所謂常業犯，指反覆以同種類行為為目的之社會活動之職業性犯
          罪而言，至於犯罪所得之多寡，是否恃此犯罪為唯一之謀生職業，則非所
          問，縱令兼有其他職業，仍無礙於該常業犯罪之成立，此有最高法院八十
          五年台上字第五一號判例可資參照；且一般重利罪，固須乘他人急迫對
          特定人貸與原本取得顯不相當之利息始能成立，但明知社會上有因急迫舉
          債濟急或有輕率無經驗而舉債情形者，預先訂定苛刻之條件，一俟有人向
          之借款，即得博取重利，並以之為常業，雖非對特定之人乘其急迫而為之
          ，仍應成立刑法第三百四十五條之常業重利罪，此亦有最高法院八十二年
          度台上字第五六０九號判決可資參照。
    （三）被告戊○○於本院審理中固提出經營法拍屋之相關證明文件，辯稱係經營
          法拍屋工作，並非常業重利云云，惟其既係在固定處所招攬客戶而經營該
          地下錢莊，提供資金借予社會上急須款項之不特定人，明知舉債之人乃因
          急迫不得不為，仍預設苛刻之月息達七點五分至十五分不等之重利條件，
          欲對不特定之對象收取重利，衡諸現時社會一般交易狀況，其所索取之利
          率自屬過高，顯難認為相當；而渠經營該地下錢莊之時間復已長達九個月
          ，借貸客戶眾多，此有扣得之客戶名冊三本、帳冊二本可佐，其所需資金
          自為數不少，縱其尚有經營法拍屋之其他職業，揆諸上開判例意旨，渠顯
          已據之為業，具備賴以維生之犯意甚明，自無足卸其常業重利之罪責。又
          被告壬○○、丙○○、翁崧秘雖均辯稱渠等與被告戊○○無犯意聯絡及行
          為分擔，既非共同正犯、亦非幫助犯云云，矧被告壬○○於該地下錢莊負
          責記帳工作，被告丙○○、翁崧秘復分別以月薪三萬三千元及二萬九千元
          之代價受僱於被告戊○○而負責收款，業如前述，渠四人主觀上顯有犯意
          聯絡，客觀上復有行為之分擔甚為灼然，均為共同正犯，是被告壬○○三
          人以上詞置辯，顯不足採。再證人丁○○、乙○○、甲○○、己○○、顏
          彩鑾、子○○、辛○○○等人復已證述均係因需款孔急，方向被告借款，
          且被告四人事實上並無為標會行為等情，有各該警訊、偵訊及本院訊問筆
          錄可稽，益見被告乃乘他人急迫貸與金錢而取得與原本顯不相當之重利，
          至為灼然。末查「不得因不知法律而免除刑事責任。但按其情節得減輕其
          刑。如自信其行為為法律所許可而有正當理由者，得免除其刑。」，刑法
          第十六條定有明文，矧刑法自二十四年施行迄今已逾六十年，焉有不知常
          業重利為犯罪行為之理，是被告四人所辯不知所為係違法云云，要係飾卸
          刑責之詞，委不足採。
    （四）此外，又有扣案之客戶名冊三本、帳冊二本、收款明細四十四本及利息款
          二千元扣案可佐，綜上各情，本件事證明確，被告四人所辯顯係諉卸刑責
          之詞，不足採信，其等犯行已堪認定，應予依法論科。至被告戊○○聲請
          傳喚證人翁鍾慶、劉文覬，因無礙於本案事實之認定，本院認無傳訊之必
          要，附此敘明。
三、核被告戊○○、壬○○、丙○○、翁崧秘所為，均係犯刑法第三百四十五條之常
    業重利罪。被告四人間，有犯意之聯絡及行為之分擔，均為共同正犯。公訴人雖
    僅就被告借款予乙○○、己○○、癸○○、丁○○、曾蔡玉美之重利犯行提起公
    訴，而未起訴被告借款予甲○○、子○○等人收取重利之犯行，惟此部分與已起
    訴之常業重利犯行有實質上一罪關係，本院自得併予審理，附此敘明。查被告丙○○於八十三年間因犯賭博罪，經台灣板橋地方法院判處有期徒刑三月確定，於
    八十四年四月八日易科罰金執行完畢；被告翁崧秘於八十三年間因違反麻醉藥品
    管理條例案件，經台灣板橋地方法院判處有期徒刑七月確定，於八十四年十月二
    十一日執行完畢，有台灣高等法院檢察署刑案紀錄簡覆表二份在卷可按，其二人
    於五年內再犯本件有期徒刑以上之罪，為累犯，應予加重其刑。爰審酌被告四人
    之素行、犯罪動機、目的、手段、放款金額、借款人數及次數、放款利息額度、
    參與犯罪之程度、乘他人急迫而取得與原本顯不相當之重利，惡性非輕、犯罪所
    得、對金融程序所生危害暨犯後未能坦承犯行，猶飾詞圖卸等一切情狀，各量處
    如主文所示之刑，以示懲儆。末查被告壬○○前未曾受有期徒刑以上刑之宣告，
    有台灣高等法院檢察署刑案紀錄簡覆表一份在卷足憑，其經此教訓後，應知警惕
    ，當無再犯之虞，本院因認對其所宣告之刑，以暫不執行為適當，爰併予宣告緩
    刑三年，以勵自新。
四、至扣案之客戶名冊三本、帳冊二本、收款明細四十四本，為被告戊○○所有供犯
    重利罪所用之物；利息款二千元為被告戊○○所有因犯重利罪所得之物，業據被
    告戊○○供承在卷，爰依刑法第三十八條第一項第二款、第三款之規定，宣告沒
    收。
據上論斷，應依刑事訴訟法第二百九十九條第一項前段，刑法第二十八條、第三百四
十五條、第四十七條、第七十四條第一款、第三十八條第一項第二款、第三款，罰金
罰鍰提高標準條例第一條前段，判決如主文。
本案經檢察官薛中興到庭執行職務。
中    華    民    國      八十九      年      四      月        六      日
                                      臺灣臺北地方法院刑事第四庭
                                          法  官  黃  紹  紘
右正本證明與原本無異。
如不服本判決，應於判決送達後十日內，向本院提出上訴狀。
                                          書記官  劉  新  怡
中        華        民      國    八十九    年    四    月    二十八    日
附錄本案論罪科刑法條全文：
刑法第三百四十四條
乘他人急迫、輕率或無經驗貸以金錢或其他物品，而取得與原本顯不相當之重利者，
處一年以下有期徒刑、拘役或科或併科一千元以下罰金。
刑法第三百四十五條：
以犯前條之罪為常業者，處五年以下有期徒刑，得併科三千元以下罰金。


司法院資訊處製作；財團法人民間司法改革基金會備份。
